臺灣嘉義地方法院刑事判決　　　　　　　　　　　　　九十三年度交易字第四七號
　　公　訴　人　臺灣嘉義地方法院檢察署檢察官
　　被　　　告　乙○○
　　選任辯護人　陳正芳
右列被告因過失致死案件，經檢察官聲請簡易判決處刑（九十二年度偵續字第四六號
)，本院改依通常程序審理，判決如左：
    主  文
乙○○無罪。
    理  由
一、聲請簡易判決處刑意旨略以：被告乙○○於民國九十一年十二月十九日上午九時
    四十分許，駕駛車牌號碼九Ｌ—二四八二號自用小客車，沿嘉義市○○路由北往
    南行駛，途經該路四八三號前，本應注意遵守汽車行進中駕駛人應注意車前狀況
    ，隨時採取必要之安全措施，而依當時情形，又無不能注意之情況，竟疏未注意
    及此，已預見前方由許義雄所駕駛之車牌號碼ＬＹＴ—七三０號重型機車搖搖晃
    晃，正欲由外側車道向左變換至內側車道，仍任意超越，致臨危煞避不及，而與
    之發生擦撞，許義雄因此人車倒地受傷，經送醫急救後，仍不治死亡，因認被告
    涉有刑法第二百七十六條第一項之過失致死罪。
二、按犯罪事實應依證據認定之，無證據不得認定其犯罪事實，又不能證明被告犯罪
    者，應諭知無罪之判決，刑事訴訟法第一百五十四條第二項、第三百零一條第一
    項分別定有明文。又按刑法上處罰過失犯，須行為人對犯罪之發生，有注意之義
    務，且依當時情形能注意，竟疏於注意，而使結果發生，始能加以處罰，若依當
    時情形，結果之發生，乃事出突然，非其所能注意防範，即無過失之可言，縱有
    結果之發生，亦不能令負刑責，因此，汽車駕駛人對於防止危險發生之相關交通
    法令規定，業已遵守，並盡相當之注意義務，以防止危險發生，應可主張信賴他
    人亦能遵守交通規則並盡同等注意義務，若因此發生交通事故，即得以信賴原則
    為由免除過失責任，此有最高法院八十年度台上字第四○五六號判決及八十四年
    台上字第五三六０號判例意旨可資參照。再按認定不利於被告之事實，須依積極
    證據，苟積極證據不足為不利於被告事實之認定時，即應為有利於被告之認定，
    更不必有何有利之證據；認定犯罪事實所憑之證據，雖不以直接證據為限，間接
    證據亦包括在內，然而無論直接或間接證據，其為訴訟上之證明，須於通常一般
    之人均不致有所懷疑，而得確信為真實之程度者，始得據為有罪之認定，倘其證
    明尚未達於此一程度，而有合理性懷疑存在時，即不得遽為被告犯罪之認定（最
    高法院三十年上字第八一六號、七十六年台上字第四九八六號判例意旨參照），
    因此，被告對於公訴人所提出不利於己之事證，若已提出合乎生活經驗上之質疑
    ，除非另有足可補強起訴事實之積極證據，否則，法院即應本於罪疑唯輕之法則
    ，而為有利被告之認定。
三、本件公訴人認被告涉有過失致死罪嫌，無非係以被告自承見到被害人許義雄騎乘
    機車在前，有搖晃之情形；被告於警訊及偵查中所辯，先後不一；被告之自小客
    車車寬約一點五公尺，車禍發生之內側寬度約三點五公尺，竟仍與被害人機車發
    生擦撞，顯然未注意車前狀況，且未保持併行之適當安全間隔；另依據卷附之監
    視錄影帶照片可推論被告未緊靠內側車道行駛；以及台灣省車輛行車事故鑑定委
    員會之覆議意見書之肇事原因認定為依據。
四、訊據被告乙○○固坦承於右揭時、地駕駛上開自小客車，於超越被害人所騎乘之
    重型機車時，發生擦撞，被害人因此傷重不治之事實，惟堅決否認有何過失，並
    辯稱：其在車禍發生前，已行駛於內側車道，因見被害人騎乘機車行駛於外側快
    車道，有點搖晃，為閃躲起見，特別行駛在內側車道靠分向之雙黃線處，行駛當
    中，發現後方有撞擊聲，由後視鏡看，發現有機車倒地，即下車處理，並不知車
    禍是如何發生，其一直在內側快車道行駛，並未違反交通規則，而被害人酒醉駕
    車，且違規由外側車道轉入禁行機車之內側快車道行駛，應為肇事之原因，其無
    過失等語。查被告並未否認其由後超越告訴人機車時，二車發生擦撞之事實，因
    此，被告是否有過失，其應審酌者厥為本件車禍之發生係因被告超越時未保持適
    當間隔？或者是被害人騎車自行擦撞被告自小客車所致？經查：
  （一）公訴人雖以被告在警訊辯稱：伊於見到死者搖搖晃晃時，有緊靠內側車道行
        駛，對方如何擦撞到伊的車子，伊不清楚等語（相驗卷第四頁）；然於偵查
        中又辯稱：伊係從新生路北往南方向行駛，伊有看到許義雄的車在伊前面搖
        搖晃晃，伊有閃他，當伊要轉進內側車道剛跨過雙黃線而且也超過他（即死
        者許義雄），就聽到碰一聲，伊就停車且報警處理等語（見相驗卷第二一頁
        背面），顯示被告前後說詞不一。惟查，被告對於本件車禍發生之過程，除
        前開偵查中所供情節（相驗卷第二一頁背面），其餘在警訊、偵查及本院審
        理時所為之供述，均係堅稱：其一直在內側車道緊靠雙黃線行駛，超過被害
        人機車沒多久，便聽見後方有聲音，才發現被害人機車倒地等語（見相驗卷
        第三至四頁、第四四頁、九十二年度偵字第四二八八號卷第七頁背面、本院
        嘉交簡字字第四五號卷第二九頁、本院卷第五二頁、第五六頁），並無明顯
        不一致之處；另被告於本院審理時辯稱：前開偵查筆錄記載（相驗卷第二一
        頁背面）與其原意有出入，其係稱本來在內側車道行駛，比較靠雙黃線行駛
        等語（見本院卷第五六頁），而本院對偵訊錄音帶進行勘驗，並未見該次訊
        問（九十一年十二月十九日）之錄音內容，有勘驗筆錄一份在卷可稽（見本
        院卷第五六頁），因此，並無證據足以佐證前開偵查筆錄之記載確與被告供
        述之原意相符；且該偵查筆錄內容記載「伊要轉進內側車道，剛跨過雙黃線
        而且也超過他：：」，究竟意思為何，亦難理解（蓋除非已行駛入對向車道
        ，否則轉入內側快車道應不須跨越雙黃線），因此，該偵查筆錄之記載是否
        與被告供述無出入，應有疑問。何況由被告於偵、審之過程中，均未供稱本
        件車禍之發生係因其超越被害人機車時，未保持適當之間隔，是以，公訴人
        據此認定被告所辯先後不一，並因而對被告為不利之認定，尚有未洽。
  （二）公訴人雖又以依卷附之監視錄影相片觀之（相驗卷第五十一頁）死者於九十
        一年十二月十九日上午九時三十二分一秒係行駛於外側車道緊靠內側車道處
        ，且非常接近分道之白虛線向前行駛，而同時於內側車道處，明顯可見各有
        一圓形（即相驗卷第五十二頁之一，ｂ人孔蓋）及一方形（同頁ａ人孔蓋）
        之人孔蓋，依相片顯示，被告當時尚未經過該處；而於同日上午九時三十二
        分四秒時，被告所駕駛之自小客車右後車輪，方壓過ａ人孔蓋，而ａ人孔蓋
        與分向車道之白虛線僅相差七十七公分。上開事證除可證明被告辯稱伊係緊
        靠內側車道之辯詞顯不可採外，亦顯示被告所駕駛之上開自用小客車右後方
        之擦痕，應係其「自後超越」時未保持二車之安全間隔所造成，而非被害人
        許義雄「自後追撞」所致，因而為被告不利之認定。然查：
    １、本件車禍發生之地點為劃分快慢車道之道路，車禍發生後被害人機車倒地位
        置在內側快車道，內側快車道寬約三點五公尺，被害人機車倒地後所造成之
        刮地痕長約四公尺，刮地痕起點與終點，分別距離內、外側快車道分道線（
        白色虛線）一點四公尺及一點二公尺，此有道路交通事故調查報告表一份及
        現場照片五張在卷可稽（見相驗卷第一三至一五頁），足見本件車禍發生擦
        撞之地點在內側快車道，且已接近內側快車道之中央。又根據路口監視錄影
        帶翻拍照片顯示，被害人機車在車禍發生前之九十一年十二月十九日上午九
        時三十二分一秒至四秒，該機車係在外側快車道行駛，而被告之自小客車則
        均在內側車道行駛，此有翻拍照片在卷可參（見相驗卷第四五頁、第五一頁
        ），故被害人機車係由外側車道向左變換至內側快車道，被告所駕駛之自小
        客車均在內側車道行駛之情應足認定。按機器腳踏車（機車）行駛在已劃分
        快慢車道之道路，雙向道路得在最外側快車道及慢車道行駛，此道路交通安
        全規則第九十九條第一項第三款定有明文，因此，本件被害人騎乘機車由外
        側車道向左變換車道至禁行機車之內側快車道，其違規駕駛之行為甚明。綜
        上情節觀之，本件車禍發生前，被害人機車行向既有偏左進入內側快車道行
        駛之情形，而被告自小客車係直行於內側快車道，依據一般經驗法則，並無
        法排除被害人機車自行擦撞被告自小客車之可能性。
    ２、本院命承辦員警甲○至車禍現場繪製相關人孔蓋位置，依其所繪測之現場圖
        與現場測量照片（見本院卷第二一頁至二三頁）所示，再比對公訴人所列之
        監視錄影帶翻拍照片、現場圖（見相驗卷第五一至五二之一頁）及原道路交
        通事故調查報告表所繪之事故現場圖，可發現ｂ人孔蓋距離分道線（白色虛
        線）約一點六公尺，ａ人孔蓋距離分道線約八十公分，而被害人機車倒地位
        置所在之人孔蓋（下稱ｃ人孔蓋）距離分道線約七十公分，ａ、ｃ人孔蓋相
        隔之距離約為二十一點八公尺，監視錄影帶翻拍照片所攝得者為ａ、ｂ人孔
        蓋，ｃ人孔蓋不在其列，亦即道路監視器未攝得車禍發生之過程，加以監視
        錄影帶攝得之畫面距離車禍發生之確實地點尚有近二十公尺之距離，是以前
        開跡證僅足以證明被告在車禍發生前係行駛於內側快車道、被害人則行駛於
        外側快車道，被告之自小客車係由後超越被害人之機車，並無法推論被告係
        未保持適當間隔擦撞被害人機車，或者被害人機車向左偏而撞及被告之自小
        客車。
    ３、綜上，公訴人依據上述路口監視器翻拍照片、現場相關人孔蓋位置及被告、
        被害人車禍發生前行車狀況，推論被告自後超越被害人機車時，未保持適當
        間隔，並未明確說明推論之理由，應嫌速斷。
  （三）至被告雖坦承：見到被害人機車在前搖晃行駛等語，然此僅可證明被告於超
        越被害人機車前，已察知被害人之異狀，然不能以此推論本件車禍之發生，
        非肇因於被告猝不及防之情況（如被害人突然偏左行駛）。況如前所述，被
        害人機車係違規由外側快車道向左偏入內側快車道行駛，被告則一直駕車行
        駛於內側快車道，遍查全卷，並無證據證明被告超越被害人機車前，被害人
        之機車已行駛於內側快車道，或者已向左偏入內側快車道，而有兩車併行之
        狀況。因此，公訴人僅以被告供稱：見到被害人機車在前搖晃行駛等語，即
        認定被告於超越被害人機車時，未保持適當間隔及未注意車前狀況，採取必
        要之安全措施，完全否定被告超越被害人機車時，被害人突然向左偏入內側
        車道行駛，因而肇事之可能性，亦嫌速斷。
  （四）本件車禍發生後，被害人機車車身未見明顯之損害，被告之自小客車亦僅右
        後方車身有刮痕，該刮痕位置經比對後，約與被害人機車左側把手之高度相
        當，此有車損與現場照片十四張在卷可稽（見相驗卷第一三至一九頁），並
        經證人甲○結證屬實（見本院卷第四五至四八頁），故由車損狀況觀之，被
        害人機車與被告自小客車之撞擊接觸點，應僅一處，亦即被害人機車之左把
        手與被告自小客車之右後側車身發生擦撞。若如公訴人所認定，本件車禍係
        因被告駕車超越被害人機車時，未保持二車併行之安全間隔所致，由機車倒
        地刮地痕之起迄點均在內側快車道，且接近內側車道中央及被告均行駛於內
        側快車道等情觀之，被害人機車當時亦應行駛於內側快車道，且係直線行駛
        ，然此顯然與客觀證據顯示被害人機車係向左變換車道駛入內側快車道之情
        形不符。且依據一般經驗法則，在公訴人認定之狀況下，被告駕車由後超越
        被害人機車，應以右前側車身部位即與被害人機車發生擦撞，或者在右側車
        身留下較長距離之擦撞痕跡，較具可能性，然此又與被告自小客車僅右後側
        車身與被害人機車把手發生擦撞，且撞擊點僅有一處，顯然不同。因此，本
        件車禍發生當時，被告之自小客車與被害人機車應非在併行之狀態。
  （五）被害人車禍後經送醫急救，經財團法人嘉義基督教醫院醫師對其抽血進行酒
        精濃度檢測，發現死者血液中酒精濃度高達每百毫升二百八十二毫克，換算
        成呼氣酒精濃度為每公升一點四一毫克，此有生化緊急檢驗單一份在卷可參
        （見相驗卷第七頁）。按酒精使用後對身體的影響除自主神經系統亢奮與認
        知功能的暫時性缺損外，與駕駛能力有關者乃（一）對移動景物的追蹤能力
        ，（二）經強光照射後恢復視力，（三）監視四周的注意力，雖然每人飲酒
        後的自覺生理反應不一，然而同種族之間的酒精清除率則相近，故一般而言
        ，飲用同量酒精之後其對每個人的身體影響應類似；且酒精濃度與肇事率之
        關係，當呼氣酒精濃度達．五五ｍｇ＼Ｌ時，其肇事率為十倍，故酒後駕
        車為造成意外事故的主要原因之一（參照臺大醫學院法醫學科吳木榮醫師撰
        ：酒精與交通事故傷害的法醫學觀點，及臺北醫學院附設醫院精神科主任蔡
        尚穎撰：酒精對人體生理與行為之影響）。且依照交通部運輸研究所七十九
        年八月對駕駛人行為之研究（酒醉駕車對駕駛行為之分析研究）指出，吐氣
        每公升酒精含量零點二五ＭＧ等於血液中酒精濃度（Blood Alcohol
        Concentration簡稱BAC）百分之零點零五（亦即每100ml血液中含50mg酒精
        ），而(1)BAC達到百分之0.03至百分之0.05時，對駕駛能力之影響為：多數
        駕駛人心境逐漸變幻不定、視覺與反應靈敏性減弱、對速度及距離的判斷力
        差。對心理行為之影響為：觀察力逐漸欠缺、心性漸趨輕鬆、自信心增加、
        多話、精神狀態處於陶醉感。(2)BAC到達百分之0.05至百分之0.08時，對駕
        駛能力之影響為：反應遲鈍、駕駛能力受損、遲而不決或決而不行。對心理
        行為之影響為：情緒鬆弛、感情與行為趨向誇張、肌肉不協調、精神處於興
        奮狀態。(3)BAC到達百分之0.08至百分之0.15時，對駕駛能力之影響為：判
        斷力嚴重受到影響、官能與精神協調受損、駕駛之體能困難增加。對心理行
        為之影響為：產生情緒異常現象、步伐不平穩、言語不清、反應惡劣、記憶
        及判斷力受損、精神處於錯亂狀態。(4)超過百分之0.15，對駕駛人能力之影
        響為：無法開車。對心理行為之影響為：爛醉如泥、失去知覺可能致死、精
        神處於昏睡狀態。查本件被害人血液中酒精濃度高達每百毫升二百八十二毫
        克（呼氣中酒精濃度達每公升一點四一毫克），被害人顯已達前述判斷力嚴
        重受到影響、官能與精神協調受損、駕駛體能困難之程度。
  （六）綜上，本件車禍之被害人違規騎乘機車往左變換車道偏入禁行機車之內側快
        車道行駛，被告則一直行駛於內側快車道，而被害人機車與被告之自小客車
        僅有一處輕微之擦撞痕跡，足見被告自小客車與被害人機車必有一車突然間
        偏向行駛，且被害人酒後駕車，血液中酒精濃度已達嚴重影響駕駛體能之程
        度，是由上開各情交互以觀，應以被害人嚴重酒後騎乘機車突偏左行駛之可
        能性較高，是被告辯稱：本件車禍之發生，係其超越被害人之機車時，被害
        人自行偏左擦撞其自小客車等語，非不可採，故本件車禍之發生是否被告所
        得防範，顯有疑問。何況公訴人並未提出明確之證據顯示車禍發生前，被告
        已可預見被害人有變換車道偏左行駛，或者被告之自小客車與被害人機車確
        有併行之情況，因此，被告所辯應足採信。至臺灣省行車事故覆議鑑定委員
        會之鑑定報告（見九十二年偵續字第四六號第一四頁），亦僅以被告車行經
        肇事地，已預見許車搖搖晃晃，而又繼續超越時，卻疏未充分注意採取安全
        措施，致臨危煞避不及與許車發生擦撞肇事，即推論被告駕車，預見狀況且
        超越時，未能充分採取安全措施為肇事次因，疏未考量被告、告訴人車禍前
        之行車狀況，雙方車損情形及被害人實已飲酒致駕駛能力嚴重受損之程度，
        無法以常人之狀態駕車，被告超越時，實無法防範其突然偏向之行為等狀況
        ，詳加論述，應嫌速斷，為本院所不採。
四、綜上所述，本件並無直接證據證明被告確有公訴人所指之過失致死犯行，而依據
    卷內證據觀之，被告之辯解非不可採，故本件依據公訴人所提之證據，並無法證
    明被告過失致死犯行達一般人可確信其為真實之程度，本件車禍之發生既無確切
    之證據證明係被告所能注意防範，揆諸前開說明，被告即無過失之可言。此外，
    復查無其他積極證據足資證明被告有公訴人所指之過失致死犯行，本件屬不能證
    明被告犯罪，依法應諭知無罪之判決。
據上論斷，應依刑事訴訟法第三百零一條第一項，判決如主文。
中    華    民    國      九十三      年      八      月        三      日
          臺灣嘉義地方法院交通法庭
                            審判長  法  官  許兆慶
                                    法  官  盧鳳田
                                    法  官  林坤志
右正本證明與原本無異。
如不服本判決，應於判決送達後十日內向本院提出上訴狀( 應附繕本 )。
中    華    民    國      九十三      年      八      月        三      日
                                    書記官   黃意雯
